臺灣彰化地方法院刑事判決　　　　　　　　　　　　　　九十二年度自字第四號
　　自　訴　人　丙○○
　　代　理　人　沈朝江律師
　　被　　　告　乙○○
　　　　　　　　甲○○
　　　　　　　　丁○○
　　右三人共同
　　選任辯護人　黃精良律師
右列被告等因偽造文書等案件，經自訴人提起自訴，本院判決如左：
    主  文
本件自訴不受理。
理  由
一、自訴意旨如附件自訴狀所載。
二、按犯罪之被害人得提起自訴；又不得提起自訴而提起者，應諭知不受理之判決，
    且得不經言詞辯論為之，刑事訴訟法第三百十九條第一項前段、第三百三十四條
    及第三百零七條分別定有明文。復按刑事訴訟法第三百十九條第一項規定犯罪之
    被害人始得提起自訴，所謂犯罪之被害人以因犯罪而直接被害之人為限，亦經最
    高法院七十五年台上字第七四二號判例意旨闡釋甚明。
三、查自訴人雖主張坐落彰化縣芬園鄉○○段三二九之一號土地，為張春波所有，而
    其為張春波之後裔，故為犯罪之直接被害人而得提起本件自訴云云。惟按台灣自
    前清以來，民間為祈求平安或避免災難等動機，即有以崇拜神明為目的之宗教團
    體成立，統稱為神明會。依法務通訊雜誌社印行之台灣民事習慣調查報告（七十
    九年六月六版）記載：「神明會以崇拜神明為主要目的，故多由會內自行彫刻神
    像以供會員參拜。其中亦有醵金建設廟宇者，謂為會廟。會廟之財產雖屬神明會
    所有，但其奉祀之神明則供各方膜拜。既歷年代，其為會廟之色彩漸褪，終而演
    變為公廟者，以臺北霞海城隍廟為最著。神明會又有不自彫刻神像而奉祀公廟之
    神明者，例如彰化南瑤宮奉祀之媽祖，由信徒奉祀而組織之神明會共有十二會之
    多，會員遍及彰化、臺中、南投之各鄉鎮。北港朝天宮奉祀之祖媽至六媽共六尊
    媽祖，亦由信徒分別組織有神明會。」（第六０六頁）、「神明會之組織通常稱
    為『會』，但亦有稱為『社』者。南部大多稱為『會』，有時亦稱『社』或『堂
    』，北部通常稱為『嘗』、『季』等。此外，亦有稱為『盟』、『閣』、『祀典
    』、『亭』、『祠』等。．．．。就每個神明會會名之特定方法言，歸納之，不
    外在上述表示神明會意義之名稱上冠以（一）神佛之名，例如關帝爺會、福德爺
    會、媽祖會、觀音媽會等是，在本省甚為普通；．．．。」（第六二三至六二四
    頁）、，「一般言之，凡媽祖廟多有媽祖會、二媽會等為數不等之神明會。．．
    ．。」（第六０七頁），可見不論有無自行彫刻神像，神明會乃奉祀會廟或公廟
    的神明，所成立的宗教團體，而台灣的媽祖廟多有媽祖會、聖母會或聖母祠等神
    明會的設立。再者，台灣民間所稱「聖母」，是「天上聖母」的簡稱，乃指「媽
    祖」而言。參考前述三二九之一號土地，是坐落在被告寶藏寺所在之三二九號土
    地的西側，與三二九號土地相連接，此有土地謄本及複丈成果圖可憑，而依寶藏
    寺日據時代寺廟台帳記載，寶藏寺奉祀的主神，正是天上聖母媽祖（從一媽到六
    媽），且寶藏寺的媽祖也由彰化支廳快官區「聖母會」所奉祀（見寺廟台帳主神
    及從祀、配祀欄，及組織系統二與本廟有關的宗教團體欄），堪認土地台帳上記
    載及土地謄本上登記為三二九之一號土地所有權人的「聖母祠」，應是奉祀寶藏
    寺主神「天上聖母」的神明會無誤。此外，神明會於日據時代初期到日本民法施
    行於台灣之前（大正十二年一月一日之前），因被視為是習慣上法人，承認其有
    獨立人格，得擁有獨立財產，而登記為土地所有人，故台灣光復初期，地政機關
    乃沿習日據時代土地登記簿及土地台帳的記載，准將土地登記為神明會名義。因
    此，登記為神明會名義的土地，原則上即屬神明會所有，而前述土地從日據時代
    土地台帳即記載該土地的「業主」為「聖母祠」，「管理人」為張春波；台灣省
    土地關係人繳驗憑證申報書亦記載該土地的所有權人為「聖母祠」；土地謄本復
    登記該土地的所有權人為「聖母祠」，「管理者」為張春波等字，是以前述土地
    的所有權人應為「聖母祠」，張春波則僅為管理人，自訴人主張該土地為張春波
    所有，並無任何證據可以證明，難以採信。綜上，前述土地既非張春波所有，則
    自訴人縱為張春波之後裔，亦非屬犯罪之直接被害人，依法自訴人即不得提起自
    訴，依照前揭說明，爰不經言詞辯論，逕諭知不受理之判決。
據上論斷，應依刑事訴訟法第三百三十四條、第三百四十三條、第三百零七條，判決
如主文。
中      華      民      國    九十三    年      七      月     十三     日
                                臺灣彰化地方法院刑事第三庭
                                    審判長法官     李  進  清
                                    法      官     高  文  崇
                                    法      官     紀  佳  良
右正本證明與原本無異。
如不服本判決，應於判決送達後十日內向本院提出上訴狀( 須附繕本 )。
                                    法院書記官     陳  鍚  威
中      華      民      國    九十三    年      七      月     十六     日
